臺灣高雄地方法院民事判決　　　　　　　 94年度訴字第412號
原　　　告　乙○○
訴訟代理人　郭清寶律師
複 代 理人　甲○○
被　　　告　丁○○
　　　　　　丙○○○
上二人共同
訴訟代理人　林春華律師
當事人間請求撤銷債權行為等事件，本院於民國94年9 月29日言
詞辯論終結，判決如下：
  主  文
原告之訴駁回。
訴訟費用由原告負擔。
  事實及理由
一、原告主張：伊母親黃巫碧原為金允興實業有限公司（下稱金
    允興公司）之董事，股份為新台幣（下同）1,000,000 元（
    下稱系爭股份），嗣於黃巫碧擔任董事長期間，因金允興公
    司週轉之貸款需要，乃以取得銀行貸款為解除條件，與被告
    丁○○訂立信託契約，於民國92年3 月29日將系爭股份移轉
    予被告丁○○，同時變更公司負責人為被告丁○○。詎被告
    丁○○並未貸得任何款項以致金允興公司所簽發之支票均遭
    退票，黃巫碧與被告丁○○間之信託契約，因具有定期行為
    之雙務契約給付遲延之情形，黃巫碧依法自得逕行解除契約
    ，請求回復原狀，且對被告丁○○得主張移轉系爭股份之債
    權。被告丁○○於民國92年6 月10日將股份無償移轉予被告
    丙○○○，致害及黃巫碧對被告丁○○請求移轉系爭股份之
    債權，嗣黃巫碧將信託契約之債權讓與伊，為此，乃依民法
    第255 條、第259 條第1 項、第244 條第1 項規定，請求撤
    銷被告間之股份讓與行為，並依同法第244 條第2 項規定，
    請求回復原狀後，將系爭股份變更登記為原告所有，故聲明
    ：(一)被告丁○○將金允興公司出資額1,000,000 元股份轉讓
    予被告丙○○○之贈與行為應予撤銷，被告丙○○○並應將
    該股份協同回復登記為被告丁○○所有。(二)被告丁○○應將
    所回復之金允興公司1,000,000 元股份移轉與原告，並協同
    向經濟部中部辦公室變更登記為原告所有。
二、被告均以：金允興公司之負責人本即為被告丁○○，後來因
    原告積欠被告丁○○款項，乃約定由原告提供中古機器設備
    ，被告丁○○出資500,000 元後，合資3,000,000 元購買進
    弘紙器有限公司（下稱進弘公司）股份、土地及房屋，並將
    進弘公司更名為金允興公司，法定代理人則決議由被告丁○
    ○擔任。嗣因稅務及發票問題，始於92年1 月17日由被告丁
    ○○與原告約定將系爭股份移轉予黃巫碧，同時變更公司負
    責人為黃巫碧，但到了同年3 月間，因發現原告收取公司貨
    款並未據實繳回，造成公司經營困難，但因公司負責人為黃
    巫碧難以對外借款，因此才於92年3 月29日由黃巫碧將系爭
    股份移轉予被告丁○○並擔任公司法定代理人，並非以取得
    銀行貸款為解除條件，始變更其為負責人。從來於同年4 月
    間因金允興公司需款周轉，於是被告丁○○乃向父母借款1,
    000,000 元，並將自己出資額轉讓予丙○○○，因此才將公
    司負責人變為為丙○○○，並非無償讓與。故聲明請求駁回
    原告之訴等語，資為抗辯。
三、得心證之理由：
(一)、本件兩造不爭執之事實為：
、被告丁○○於91年10月28日擔任金允興公司董事。
、於92年1 月17日被告丁○○及其他股東全體將股份移轉予黃
    巫碧。
、於92年3 月29日黃巫碧將金允興公司之股份移轉予被告丁○
    ○。
、於92年6 月10日被告丁○○將金允興公司之股份移轉予被告
    丙○○○。
(二)、兩造爭執要點在於：
、被告丁○○是否為金允興公司股東？
、原告或黃巫碧與丁○○間曾否成立信託契約？
    茲分述如下。
四、被告丁○○是否為金允興公司股東？經查：
(一)、原告與被告丁○○成立金允興公司之過程，係由其2 人與訴
    外人苗承茂以3,000,000 元價金向進弘公司購買位在高雄縣
    大樹鄉○○○段302 之1 號土地及其上門牌號碼高雄縣大樹
    鄉○○路190 號面積1735號房屋，而價金支付方式，先由原
    告向陳肖崑借款650,000 元，將其中500,000 元支付予進弘
    公司作為買賣價金之頭期款，原告則以機器及技術出資，苗
    承茂出資500,000 元，而原告向陳肖崑所借款項及買賣價金
    之尾款2,500,000 元，則由金允興公司向台灣中小企業銀行
    辦理2 筆分別為1,800,000 元、2,000,000 元之貸款清償，
    被告丁○○及其胞姐劉雪娥則擔任金允興公司上開消費借貸
    之連帶保證人；金允興公司成立後，原告負責技術及業務部
    分，被告丁○○則負責管理、財務及出納，而金允興公司向
    銀行借貸之債務，均由被告丁○○清償，原告或黃巫碧並未
    負擔清償責任等事實，為兩造所不爭執，並據證人即進弘公
    司法定代理人劉明奇於台灣高雄地方法院檢察署偵查中證陳
    屬實（詳見該署93年度他字第1957號卷，下稱偵查卷，第
    137 頁），並有買賣契約書1 份（詳該署93年度發查字第
    470 號卷）、借據2 份（詳偵查卷第25 1頁至第252 頁）在
    卷可稽，堪信為真實。
(二)、原告與被告丁○○間既係以苗承茂出資500,000 元、向他人
    借款及由原告提供部分機器之方式，籌資3,000,000 元成立
    金允興公司，足見其等出資並非於成立時一次籌足，從而被
    告丁○○是否因實際出資之緣故，成為金允興公司之股東，
    自應藉其後是否曾清償金允興公司所負擔之債務憑斷。被告
    丁○○主張曾於91年12月5 日匯款300,000 元予金允興公司
    充作資金之詞，並提出帳戶往來明細為證（詳卷第147 頁）
    ；且公司所負擔之債務清償迄今尚積欠200 餘萬元，亦為原
    告所不爭等情，堪信為真實。被告丁○○既曾出資300,000
    元，參以前述，其係以清償債務之方式充作出資，顯見被告
    丁○○確屬金允興公司股東之事實，堪予認定。原告主張被
    告丁○○所交付由訴外人林惠靜所簽發未兌現之支票以代出
    資，故否認其股東資格云云，即與事證未符。
五、原告或黃巫碧與被告丁○○間曾否訂立信託契約？復查：
(一)、被告丁○○擔任金允興公司股東之過程，業據證人即進弘公
    司法定代理人劉明奇結證稱：當時原告與被告丁○○以3,00
    0,000 元向我買進弘公司全部股東的股份，當時負責人原來
    是要以原告名義登記，後來因原告有債務問題，不能成為負
    責人，而簽署91年10月22日股東同意書時，原告及被告丁○
    ○都有在場等語（詳偵查卷第137 頁至第139 頁）；及經辦
    公司變更登記之證人吳淑真證稱：91年10月22日所出具同意
    由被告丁○○擔任股東兼董事之股東同意書時，原告及丁○
    ○都在場，原告從頭到尾都知道股東登記給丁○○等語（詳
    見偵查卷第150 頁），及卷附之股東同意書、變更登記申請
    書、董事願任同意書（詳金允興公司案卷第61頁至第67頁）
    等證，足證被告丁○○係因其股東資格，且在原告同意之下
    始擔任金允興公司之股東兼董事，故原告主張被告丁○○係
    藉偽造文書之方法，擅自擔任股東兼董事云云，自不足採。
    至於原告主張起初係同意以黃巫碧為負責人云云，雖據證人
    苗承茂於警詢時證陳屬實，惟參諸其等籌資成立過程絕大多
    數資金係仰賴對外借貸，而黃巫碧於91年10月間年事已高，
    徵諸常情，倘若以金允興公司為借款人，而黃巫碧擔任連帶
    保證人，在人的擔保徵信評等上顯較處於劣勢，從而渠等合
    資後確實有變更原決議公司負責人之必要與實益。可見金允
    興公司確係經由原告參與決議之下，始由被告丁○○擔任法
    定代理人，藉此對外籌募公司成立所需資金之事實，堪予認
    定。故證人苗承茂所述，尚不足為有利於原告事實之認定，
    應敘明之。
(二)、按合夥所經營之事業，係合夥人全體共同之事業，隱名合夥
    所經營之事業，則係出名營業人一人之事業，非與隱名合夥
    人共同之事業，茍其契約係互約出資以經營共同之事業，雖
    僅約定由合夥人中一人執行合夥之事務，其他不執行合夥事
    務之合夥人，僅於出資之限度內負分擔損失之責任，亦屬合
    夥而非隱名合夥（最高法院29年上字第971 號、42年台上字
    第434 號判例參照）。金允興公司雖係由原告、被告丁○○
    及苗承茂3 人共同合資成立，雖渠等決議僅以被告丁○○名
    義擔任董事，其餘2 人則未列名為公司股東，參諸前開說明
    ，其等間之法律關係，應屬合夥契約亦堪認定。
(三)、按所謂消極信託，係指委託人僅以其財產在名義上移轉於受
    託人，受託人自始不負管理或處分之義務，凡財產之管理、
    使用、或處分悉由委託人自行辦理時，是為消極信託；而消
    極信託，除有確實之正當原因外，通常多屬通謀而為之虛偽
    意思表示，極易助長脫法行為之形成，難認其行為之合法性
    ，此固不因信託法未公布施行而有不同，最高法院88年度台
    上字第3041號及87年度台上字第2697號判決參照。被告丁○
    ○固於92年1 月17日將其股份移轉予黃巫碧，惟其等間並無
    任何對價關係，黃巫碧並未因此實際擔任金允興公司之法定
    代理人，且以其名義擔任董事期間實際經營公司之人仍為原
    告及被告丁○○；而同年3 月29日金允興公司董事移轉予被
    告丁○○之過程，係原告與丁○○討論後決議，黃巫碧始終
    未參與表示任何意見等情，復為兩造所不爭（詳見本院卷第
    182 頁至第183 頁言詞辯論筆錄），揆諸前開說明，黃巫碧
    獨資擔任金允興公司股東兼董事之職，應屬原告等人合夥團
    體之消極信託行為，實際上仍由委託人自行處理委任事務，
    於法難認其對於對系爭股份具有法律上之權源。黃巫碧既非
    為系爭股份之權利人，其自無對被告丁○○有任何可移轉之
    權利存在，從而原告主張受讓黃巫碧對被告丁○○之系爭股
    份移轉請求權云云，自難認有據，不足信採。
(四)、末按，合夥之事務，如約定由合夥人中數人執行者，由該數
    人共同執行之；合夥之通常事務，得由有執行權之各合夥人
    單獨執行，民法第671 條第1 項及第2 項前段分別定有明文
    。本件被告丁○○獨自擔任金允興公司股東兼董事之原因，
    係經其與原告決議下而為，揆諸前開法律意旨，其性質應評
    價為約定合夥事務之執行方法，並非另行成立信託契約至明
    。從而，原告主張，其與被告丁○○間成立信託契約云云，
    自難謂可採。
(五)、被告丁○○係基於合夥人之決議，始於92年3 月29日獨自擔
    任金允興公司股東兼董事，從而原告主張其原因事實屬於定
    期行為之雙務契約云云，自有誤會。
六、綜上所述，本件原告或黃巫碧與被告丁○○間並未有定期給
    付之雙務契約或信託契約存在，從而原告基於民法第244 條
    、第255 條及第259 條規定，請求解除契約回復原狀，或主
    張對被告丁○○享有得請求移轉系爭股份之債權云云，難認
    有據。原告及黃巫碧對被告丁○○既無移轉系爭股份之請求
    權，故其聲明：(一)被告丁○○所有金允興公司出資額1,000,
    000 元股份轉讓與被告丙○○○之贈與行為應予撤銷，被告
    丙○○○並應將該股份協同回復登記為被告丁○○所有。(二)
    被告丁○○應將所回復之金允興公司1,000,000 元股份移轉
    與原告，並協同向經濟部中部辦公室變更登記為原告所有，
    即無理由，應予駁回。
七、本件判決基礎已臻明確，兩造其餘主張及攻擊防禦方法之舉
    證，核與結論無涉，故毋庸一一論述，附此敘明。
八、據上論結，本件原告之訴為無理由，依民事訴訟法第78條，
    判決如主文。
中　　華　　民　　國　　94　　年　　10　　月　　13　　日
                  民事鳳山分庭法　官　李代昌
正本係照原本作成。
如不服本判決，應於送達後20日內，向本院提出上訴狀並表明上
訴理由，如於本判決宣示後送達前提起上訴者，應於判決送達後
10日內補提上訴理由書（須附繕本）。
中　　華　　民　　國　　94　　年　　10　　月　　13　　日
                                書記官　林豐富
